【裁判字號】    91,訴,394
【裁判日期】    920521
【裁判案由】    殺人未遂
【裁判全文】
臺灣宜蘭地方法院刑事判決                          九十一年度訴字第三九四號
    公  訴  人  臺灣宜蘭地方法院檢察署檢察官
    被      告  丁○○原名湯.
    選任辯護人  李秋銘律師
                黃金亮律師
右列被告因殺人未遂案件，經檢察官提起公訴（九十一年度偵字第二一九八號)，本
院判決如左：
    主  文
丁○○連續殺人未遂，處有期徒刑參年。並於刑之執行完畢後，令入相當處所施以監
護貳年。扣案農用掃刀壹把沒收。
    事  實
一、丁○○自八十六年起患有中度精神疾病，於民國九十一年八月二十九日下午六時
    許，在宜蘭縣宜蘭市○○街六十一巷四號住處前，見乙○○、丙○○、甲○○三
    人騎車經過，幻聽其中一人喊「出來啊」，且誤認甲○○為同年六月中旬某日將
    其打傷之人，而有精神耗弱之精神狀態，竟基於殺人之概括犯意，於同年月日下
    午六時四十分許，持其所有放置家中之長柄農用掃刀一把，騎乘機車尾隨前揭三
    人至甲○○位於宜蘭縣宜蘭市○○路一三０巷四號住處前，質問乙○○「剛才喊
    出來啊的人是不是你」、「你們剛剛不是說再來嗎」等語後，先以上開掃刀刀背
    往乙○○頭部砍下一刀，乙○○因此受有頭部左側撕裂傷五公分，旋因乙○○驚
    嚇之餘迅速逃跑而未遂。丁○○即回頭再往丙○○頸部砍殺一刀、丙○○反抗不
    及因而跌坐在地、丁○○又續而砍殺其手腳四刀，致丙○○受有左頸四肢多處深
    部切割傷等傷害。後因丙○○伺機以手捉住該刀，並大聲呼叫甲○○報警後，被
    告始逃離現場而未遂。嗣經乙○○隨即報案後，為警於同日晚間八時二十五分在
    被告前揭住處查獲，並扣得被告所有持以行兇之長柄農用掃刀一把。
二、案經乙○○、丙○○訴由宜蘭縣警察局宜蘭分局報請台灣宜蘭地方法院檢察署檢
    察官偵查起訴。
    理  由
一、訊據被告丁○○固坦承有於右揭時地傷害告訴人乙○○、丙○○之情事，惟矢口
    否認其有殺人之故意，辯稱：被告之前曾遭被害人打傷，於事發當日被害人向伊
    挑釁，伊很生氣就拿刀追出去。又若其有殺人之故意，就不會以刀背敲乙○○之
    頭部。且丙○○手部之傷害係因丙○○要搶伊手上之鐮刀所致，並非被告故意砍
    傷。其並無殺人之故意云云。惟查：
（一）告訴人乙○○因被告之行為，受有係頭部左側撕裂傷五公分、丙○○則受有左
      頸、雙手、雙腳多處深部切割傷，有行政院衛生署宜蘭醫院驗傷診斷書一紙及
      財團法人羅許基金會羅東博愛醫院診斷證明書一紙附卷可稽，復有乙○○受傷
      照片一紙為證。依上開傷勢觀之，被告所砍殺之頭部、頸部，均為身體之要害
      部位。
（二）告訴人乙○○於本院調查時指稱：「當天我跟甲○○、丙○○在夜市用完餐要
      回台北，但是我們去甲○○的家拿丙○○的東西，下樓在甲○○家門口餞別，
      我們發動機車準備要離開，被告的機車沒有熄火就跑過來，第一個就找我，被
      告當場喃喃唸幾句話就拿刀砍我頭部，我就跌坐在地上，他砍完我之後，我回
      頭看到被告正在砍丙○○，他是以刀刃部分砍丙○○，我之前都沒有看過被告
      也不認識。」告訴人丙○○於偵查中指稱：「被告砍乙○○時，我還不知道，
      聽到碰一聲，乙○○後退撞到東西，我就看被告，他一刀往我脖子砍下去，我
      倒在地上，接著他又砍我的手腳，大約砍了四刀後，他又要砍過來，我用左手
      去抓他的刀子，沒有抓到，我叫甲○○報警時，被告才跑掉」等語，於本院調
      查時稱：「當天我們三人在宜蘭夜市吃東西，我到甲○○家裡拿行李準備回台
      北，拿完行李在甲○○家門口，忽然有一個人騎機車過來，嘴巴不知道在唸什
      麼，手中拿個壹把掃墓用的刀，他第一個過來就砍乙○○的頭，我看到乙○○
      往後面倒撞到機車之後乙○○就先跑了，我回頭看，被告的刀子就砍到我的脖
      子，至於被告用刀背或刀刃砍我我不清楚，我倒地之後他又砍我的四肢，後來
      被告停手之後，我就起身逃跑」等語。證人甲○○於偵查中證述：「被告手上
      拿著一支我以為是棍子往乙○○頭上打下去，乙○○說不是我們後，往右手邊
      跑掉，被告又往丙○○脖子砍去，丙○○倒在地上，我才看見那是鐮刀，他又
      要砍丙○○手腳時，丙○○有用手去抓，沒有抓到，被告又繼續砍，砍完後被
      告站起來轉頭看我，我就趕快把門關上。」於本院審理時證稱：「當天我與朋
      友在夜市吃晚餐，吃完丙○○到我家拿行李，拿完行李在我家門口講話，之後
      看到有壹台機車過來，當時我以為他要從我們面前經過，剛開始看到被告手裡
      好像是拿一根棍子，我有聽到被告質問我們：『你們剛剛不是說再來嗎』（台
     語發音），當時我們都愣住了，被告就拿刀直接朝乙○○頭部打下去，我不知
      道是用刀鋒還是刀背，乙○○就倒在地上，乙○○就說不是我、不是我，乙○○就跑掉，被告就回頭朝丙○○脖子砍下去，丙○○也倒在地上，丙○○就握
      住刀鋒的地方，此時我才知道那是壹把刀子，但是刀子沒有搶過來，被告從丙○○手中抽走刀子繼續砍丙○○手、腳部位，過一下被告就停下來並轉頭看我
      ，我就開門進入屋內。」經核告訴人乙○○、丙○○之指訴與證人甲○○之證
      述大致相符，且核與診斷證明書所載傷勢相符，渠等證述應堪採信。是應認告
      訴人等確係無辜受害，被告辯稱告訴人等前曾傷害伊云云，即不足採。又依上
      開證述，足見被告於直接持刀砍傷告訴人乙○○頭部後，復直接往丙○○頸部
      砍去，而被告見丙○○倒地後，仍繼續砍殺丙○○手腳，應認自始即有殺人之
      故意。又據上開證述，並參以被害人丙○○之傷口為深部切割傷，有前揭驗傷
      診斷書在卷可證，則被告辯稱被害人丙○○之傷勢係為要搶該農用掃刀而造成
      ，並非被告砍殺所致，即不足採。
（三）至告訴人乙○○雖於本院調查時指稱被告係以刀刃部分砍傷丙○○，惟為被告
      堅決否認。而告訴人丙○○及證人甲○○均稱不能確定被告係以刀背或刀刃砍
      人，經本院詢之宜蘭醫院，該院僅稱係乙○○所受之傷害為銳器傷，亦無法具
      體指明被告係以刀刃或刀背行凶。惟觀諸扣案長柄農用掃刀，其刀尖向開鋒面
      內彎，質地堅硬，且總長度約一百三十一公分，刀刃長三十公分，刀鋒厚度未
      達○．一公分，刀背厚度約○．六公分，業經本院勘驗在卷，有勘驗筆錄可按
      。苟被告係以刀刃行凶，因刀刃甚為鋒利，告訴人等之傷勢應甚為嚴重。又足
      見該掃刀之刀背雖較刀刃為厚，然亦僅有○．六公分，以之擊打他人，所造成
      之傷勢應可認係銳器傷。從而，被告辯稱伊係以刀背行凶，應堪採信。是應認
      告訴人所稱被告以係刀刃砍殺云云，應係於事發慌亂之際未能明確辨明。惟依
      上說明，以亦稱鋒利之掃刀刀背直接砍他人頭部及頸部，亦應可預見他人因此
      有死亡之可能。又該農用掃刀刀面兩側繪有紫色圖案，刀柄上寫有「丁○○」
      、「殺毛拻朱」及紅色「殺酒死空」等文字，而該等圖樣文字均係被告繪寫，
      被告雖辯稱繪寫上開圖文係為好玩，惟此足以佐證被告內心對不特定人之仇恨
      及殺意之狀態。
（四）被告雖辯稱，因伊於同年六月間遭人砍傷，該批人士在其家門前大聲叫囂，伊
      一氣之下才持農用掃刀追出，而為此犯行云云。惟查，縱認被告所稱曾於同年
      六月間遭砍傷等語屬實，惟本案發生日期為九十一年八月二十九日，距上開時
      間已逾二月。而本案發生前，被告並未處於任何生命或身體受威脅之狀態，僅
      因有人叫囂，被告即出於自我意志之決定，而持刀為此主動攻擊他人之犯行，
      顯見其行為之反社會性。是被告上開辯詞，不足以做為其無殺人犯意之依據。
      綜上所述，被告所辯，顯係卸責之詞。事證明確，被告犯行應堪認定。
二、核被告所為，係犯刑法第二百七十一條第二項、第一項之殺人未遂罪。被告先後
    二次犯行，時間緊接，方法相同，均觸犯構成要件相同之罪名，顯係基於概括犯
    意反覆為之，為連續犯，依刑法第五十六條之規定，以一罪論，並加重其刑。又
    被告原患有中度精神病，領有中華民國身心障礙手冊，有該手冊影本附卷足參，
    且經送行政院國軍退除官兵輔導委員會員山榮民醫院施以精神鑑定，鑑定結果認
    ：被告為一妄想型精神分裂症之患者，近期病況並不十分穩定，仍有幻聽及被害
    妄想。在案發當時，因受精神症狀之干擾，再加上之前被打傷經驗之聯想，因而
    產生失控之暴力行為。故被告在案發當時之精神狀態至少為精神耗弱，且可能已
    達心神喪失之狀態等情，有該院精神鑑定報告書一份在卷可按。惟細繹被告為本
    案之犯行時，雖有幻聽或妄想之干擾，致其所以為之報復行為之對象錯誤，惟被
    告對於其所為砍人舉動、所砍對象為人身、及其基於報復而砍人之動機，均與常
    人無異，而無認知之錯誤（此所稱認知之錯誤，例如誤以為自己所砍殺之對象為
    動物而非人，或深信受制於不可知之力量而殺人等）。且被告所為亦非毫無意思
    作用（如酣睡、泥醉）之行為，是被告著手實施前揭殺人犯行之際，顯非處於對
    自己之行為全無知覺之心神喪失狀態，而應係精神耗弱，是應依刑法第十九條第
    二項之規定減輕其刑。又被告雖已著手實施殺人行為，惟未發生死亡之結果，其
    犯罪尚屬未遂，依刑法第二十六條前段之規定，按既遂犯之刑度減輕其刑。爰審
    酌被告上開精神狀態，及其犯罪之動機、持刀砍人之強悍手段，犯罪時所受之刺
    激及其品性、生活狀況、智識程度、犯罪對告訴人所生之損害及對社會不特定人
    人身安全之潛在性危害，及犯罪後態度等一切情狀，量處如主文所示之刑。另被
    告因患有精神分裂症，且有多次打架等暴力行為，有上開鑑定報告書足憑，為求
    被告能接受妥適之治療與監護，並避免其再度造成社會之危險，爰依刑法第八十
    七條第二項之規定，宣告令入相當處所施以監護二年。至扣案長柄農用掃刀一把
    ，為被告所有供犯罪所用之物，業據被告供承在卷，依刑法第三十八條第一項第
    二款之規定宣告沒收。
據上論斷，應依刑事訴訟法第二百九十九條第一項前段，刑法第五十六條、第二百七
十一條第一項、第二項、第十九條第二項、第二十六條、第八十七條第二項、第三十
八條第一項第二款，判決如主文。
本案經檢察官吳慧蘭到庭執行職務
中      華      民      國     九十二     年      五     月    二十一   日
                                  臺灣宜蘭地方法院刑事第一庭
                                          法  官  謝  佩  玲
右正本證明與原本無異
如不服本判決，應於判決送達後十日內，向本院提出上訴狀（應附繕本）。
                                          書記官  林  慶  生
中      華      民      國     九十二     年      五     月    二十三   日
附錄法條：
刑法第二百七十一條第一項、第二項
殺人者，處死刑、無期徒刑或十年以上有期徒刑。
前項之未遂犯罰之。


司法院資訊處製作；財團法人民間司法改革基金會備份。
